【裁判字號】    92,訴,301
【裁判日期】    920708
【裁判案由】    違反台灣地區與大陸地區人民關係條例等
【裁判全文】
臺灣基隆地方法院刑事判決                          九十二年度訴字第三０一號
    公  訴  人  台灣基隆地方法院檢察署檢察官
    被      告  乙○○
右列被告因違反台灣地區與大陸地區人民關係條例案件，經檢察官聲請以簡易判決處
刑（九十一年度偵緝字第二七０號），本院改依通常程序判決如左：
    主  文
乙○○共同連續行使明知不實之事項，而使公務員登載於職務上所掌之公文書，足以
生損害於公眾，處有期徒刑壹年。
    事  實
一、乙○○係大陸地區人民，與甲○○、倪富雄、李賜熒（以上三人均經另行提起公
    訴，由本院九十一年度訴字第五二九號案件審理中），及戴志銘（通緝中）、丙○○（經本院以九十二年度訴字第二四七號判處有期徒刑六月，緩刑二年）等人
    ，為使附表一所示大陸地區人民與台灣地區人民辦理假結婚手續取得台灣地區人
    民配偶身分方式進入台灣地區目的，共同基於行使明知不實事項而使公務員登載
    於公文書之概括犯意聯絡，自民國八十八年間起，由甲○○、戴志銘、丙○○先
    在台灣地區，以新台幣（下同）六至八萬元之代價徵得附表一所示之台灣地區人
    民同意前往大陸地區與大陸地區人民辦理虛偽之結婚程序，即分由甲○○或賴見
    源帶同附表一所示之台灣地區人民至大陸地區福建省福州市等處，抵達當地後，
    即由乙○○負責發放零用金與附表一所示台灣地區人民，並安排附表一所示之台
    灣地區人民與附表一所示大陸地區人民，於附表一所示之時間、地點辦理虛偽之
    結婚登記及公證程序，藉以取得大陸地區公證處發給之結婚登記書，俾便返回台
    灣地區辦理結婚登記使用。附表一台灣地區人民返回台灣後，即均分別與甲○○
    、戴志銘、丙○○、乙○○等人基於行使明知不實事項而使公務員登載於公文書
    之犯意聯絡，自行或由甲○○等人陪同，持前述業經財團法人海峽交流基金會驗
    證之大陸地區結婚證明書，於附表一所示時間、向附表一所示戶政機關申請辦理
    結婚登記，使不知情之戶政機關承辦公務員，將附表一所示大陸地區人民與台灣
    地區人民結婚之不實事項登載於職務上所掌管之戶籍謄本公文書上，足以生損害
    於戶政機關對於戶籍登記事項之正確性。並再於附表一所示時間，向內政部警政
    署入出境管理局（以下簡稱境管局）申請附表一所示大陸地區人民來台旅行證時
    ，檢附上開不實登記之戶籍謄本向境管局承辦公務員行使之，致生損害於境管局
    審核是否核發旅行證之正確性。
二、乙○○為使自己亦能進入台灣地區，即基於前述行使明知不實事項而使公務員登
    載於公文書之相同犯意，並與甲○○犯意聯絡，先於八十九年五月二十九日在福
    建省與台灣地區人民高添辦理虛偽之結婚登記及公證程序，藉以取得大陸地區公
    證處發給之結婚登記書，便於前往台灣地區辦理結婚登記使用。在高添（九十一
    年十月十三日死亡，業經公訴人另為不起訴處分）返回台灣後，即與乙○○、甲○○等人基於行使明知不實事項而使公務員登載於公文書之犯意聯絡，由甲○○
    陪同，持前述業經財團法人海峽交流基金會驗證之大陸地區結婚證明書，於八十
    九年七月六日，前往基隆市仁愛區戶政事務所申請辦理結婚登記，使不知情之戶
    政機關承辦公務員，乙○○與高添結婚之不實事項登載於職務上所掌管之戶籍謄
    本公文書上，足以生損害於戶政機關對於戶籍登記事項之正確性。並再於八十九
    年七月十三日，由李賜熒代理高添向境管局申請乙○○來台旅行證時，檢附上開
    不實登記之戶籍謄本向境管局承辦公務員行使之，致生損害於境管局審核是否核
    發旅行證之正確性。
三、案經基隆市警察局報請台灣基隆地方法院檢察署檢察官偵查起訴。
    理  由
一、訊據被告乙○○矢口否認上情，並辯稱未見過附表一所示台灣地區人民，其與高
    添為真結婚云云。然查：
（一）犯罪事實欄一之部分，業據１、石三郎警訊中證述，甲○○介紹其前往大陸與
      大陸地區女子林愛升假結婚，並承諾給付六萬元對價，前往大陸辦理假結婚手
      續期間均係乙○○負責給付零用金。２、游德龍警訊中證述，甲○○介紹其前
      往大陸與大陸地區女子葉美香假結婚，並承諾給付六萬元對價，前往大陸辦理
      假結婚手續期間均係乙○○負責接待安排及支付零用金。３、許月梅警訊、偵
      查中均證述，甲○○介紹其前往大陸與大陸地區男子林雲明假結婚，並承諾給
      付十萬元對價，前往大陸辦理假結婚手續期間均係住在乙○○家中。偵查中當
      庭指認乙○○確實為負責發放零用金之人。４、吳仁鎮警訊中證述，甲○○介
      紹其前往大陸與大陸地區女子李月英假結婚，並承諾給付八萬元對價，前往大
      陸辦理假結婚手續期間均係乙○○給付零用金。偵查中翻異前述，改稱與大陸
      地區女子李月英為真結婚，然查證人黃江自承其係前往大陸假結婚，因此旅費
      均由甲○○負責，而該次吳仁鎮亦同行前往辦理結婚手續，因此應以吳仁鎮警
      訊中所述為真，其偵查中乃為推卸之詞不足採信。５、林永恆警訊、偵查中均
      證述，甲○○介紹其前往大陸與大陸地區女子鄭津假結婚，並承諾給付六萬元
      對價，前往大陸辦理假結婚手續期間均係由甲○○老婆乙○○負責支付零用金
      。且經偵查庭時指認乙○○為發放零用金及辦理大陸地區結婚手續之人。６、
      蔡文生警訊中證述，甲○○介紹其前往大陸與大陸地區女子游欽平假結婚，並
      承諾給付六萬元對價，前往大陸辦理假結婚手續期間均係乙○○負責支付零用
      金。７、陳萬成警訊、偵查中均證述，甲○○介紹其前往大陸與大陸地區女子
      劉依銀假結婚，並承諾給付八萬元對價，前往大陸地區辦理假結婚手續期間都
      是甲○○及何嫂負責接待，返回台灣辦理結婚登記時，係甲○○及一位何嫂之
      人陪同前往辦理。且於審判中當庭指認被告即為其所稱之何嫂，在大陸地區辦
  理結婚手續都是被告帶去辦理的。８、丙○○警訊中證述，因為甲○○邀請其
      代為尋找假結婚之台灣人頭，因此其瞭解詳細過程，甲○○是到大陸地區認識
      乙○○、戴章慶後，即決定以辦理假結婚方式牟利，由戴章慶負責大陸方面假
      結婚人頭，乙○○負責在福州北江新村所租公寓三樓煮飯，其後戴章慶因故與
      甲○○拆夥後，大陸人頭之尋找部分就交給乙○○，並負責發放零用金及負責
      台灣人頭之吃住，而乙○○是在八十八年才開始與甲○○同居，一起帶團至大
      陸假結婚之人尚有賴見源、李賜熒等人。復有李月英中華民國台灣地區旅行證
      、林雲明大陸地區人民進入台灣地區旅行證申請書、保證書、許月梅登記林雲
      明為其配偶之結婚登記戶籍謄本、許月梅委託甲○○辦理入境手續之委託書、
      鄭津大陸地區人民進入台灣地區旅行證申請書、保證書、林永恆登記鄭津為其
      配偶之結婚登記戶籍謄本、游欽平大陸地區人民進入台灣地區旅行證申請書、
      保證書、蔡文生登記游欽平為其配偶之結婚登記戶籍謄本、大陸地區結婚證書
      、劉依銀大陸地區人民進入台灣地區旅行證申請書、保證書、陳萬成登記劉依
      銀為其配偶之結婚登記戶籍謄本、大陸地區結婚證書、林愛升大陸地區人民進
      入台灣地區旅行證申請書、保證書、石三郎登記林愛升為其配偶之結婚登記戶
      籍謄本、大陸地區結婚證書、委託甲○○辦理入境手續委託書、葉美香大陸地
      區人民進入台灣地區旅行證申請書、保證書、游德龍登記葉美香為其配偶之結
      婚登記戶籍謄本、大陸地區結婚證書、李月英大陸地區人民進入台灣地區旅行
      證申請書、保證書、吳仁鎮登記李月英為其配偶之結婚登記戶籍謄本、大陸地
      區結婚證書等影本在卷可憑，本件事證明確，被告乙○○否認乃為卸罪之詞不
      足採信。
（二）犯罪事實欄二之部分，亦據證人高添八十九年九月二十一日警訊中，證述甲○○承諾給付其六萬元（實際上給付五萬七千元），要求其與乙○○假結婚，因
      此並無宴客，且乙○○來台後也無同居等語。復有乙○○之中華民國台灣地區
      旅行證、大陸地區人民進入台灣地區旅行證申請書、大陸地區人民進入台灣地
      區保證書、高添登記乙○○為配偶結婚登記之戶籍謄本、高添委託李賜熒辦理
      乙○○入境手續之委託書、乙○○入境資料等影本在卷可參，此部分事證明確
      ，被告乙○○否認不足採信。
二、查被告乙○○均明知附表一所示之大陸地區人民與台灣地區人民及其與高添間均
    無結婚真意，乃辦理結婚程序均係虛偽以取得結婚證明書目的，竟為達使其本人
    及附表一所示大陸地區人民進入台灣地區之目的，即與推由甲○○等人至戶政事
    務所申請辦理結婚登記，使不知情之公務員將前揭人員間結婚之不實事項登載於
    戶籍謄本公文書上，並持以申辦大陸地區人民進入台灣地區旅行證行使之，核其
    所為係犯刑法第二百十六條行使第二百十四條文書之罪。其明知不實事項而使公
    務員登載於公文書之低度行為，應為行使之高度行為所吸收，不另論罪。被告乙○○與甲○○、倪富雄、李賜熒、戴志銘、丙○○、石三郎、游德龍、許月梅、
    吳仁鎮、林永恆、蔡文生、陳萬成、高添之間均有具有犯意聯絡，使附表一大陸
    地區人民及其本人進入台灣地區，雖在台灣地區向戶政事務所申請辦理結婚登記
    及向境管局行使戶籍謄本之行為人為共犯甲○○等人負責為之，乙○○對於該部
    分犯行仍有犯意聯絡，且辦理結婚登記需要大陸地區之結婚證明書，此部分犯行
    係由乙○○負責分攤，因此乙○○與甲○○等人均為共同正犯。乙○○其先後八
    次犯行，時間緊接，犯意概括，所犯構成要件相同，為連續犯，依刑法第五十六
    條規定以一罪論，並加重其刑。爰審酌被告利用不法手段使大陸地區人民進入台
    灣地區從事未經許可之行為，次數頻繁，影響社會治安甚鉅，及犯後態度等一切
    情狀，量處有期徒刑如主文所示之刑。
三、公訴意旨另略以：被告乙○○於上開時、向境管局申辦旅行證時，使境管局將前
    述人員結婚此不實事項登載於職務上所掌公文書上，並據以核發中華民國台灣地
    區旅行證，使大陸地區人民得以持以行使而非法入境台灣地區，足以生損害於境
    管局對於大陸地區人民入境台灣地區管理之正確性，認此部分犯行涉嫌違反台灣
    地區與大陸地區人民關係條例第十五條第一項第一款之規定，而觸犯同法第七十
    九條第一項之使大陸地區人民非法進入台灣地區罪嫌及刑法第二百十六條行使第
    二百十四條之罪嫌。按犯罪事實應依證據認定之，無證據不得推定其犯罪事實；
    次按不能證明被告犯罪或其行為不罰者，應諭知無罪之判決，刑事訴訟法第一百
    五十四條、第三百零一條第一項分別定有明文。次按刑法第二百十四條所謂使公
    務員登載不實事項於公文書罪，須一經他人之聲明或申報，公務員即有登載之義
    務，並依其所為之聲明或申請予以登載，始足構成，若其所為聲明或申報，公務
    員尚須為實質之審查，以判斷其真實與否，始得為一定之記載者，即非本罪所稱
    之使公務員登載不實，最高法院七十三年度台上字第一七一０號號判例要旨參照
    。末按台灣地區與大陸地區人民關係條例第十五條第一款係規定不得使大陸地區
    人民非法進入台灣地區，所謂非法進入台灣地區，依該條例第十條第一項規定，
    係指大陸地區人民未經申請主管機關許可而進入台灣地區而言，最高法院八十四
    年度台上字第一六零一號判決要旨參照。經查，前述台灣地區與大陸地區人員間
    雖無結婚真意前已認定，但結婚證明書之內容係證明大陸地區人民與台灣地區人
    民之婚姻關係，並由大陸地區公證處之公證員簽名並蓋用公證處之印章出具，因
    非我國承認之有權出具公文書之機關，其性質核屬刑法第二百十條所定之私文書
    ，且本件之「結婚證明書」確均係大陸地區公證處有權製作及出具之文書，縱然
    內容記載為虛偽，亦非屬偽造之私文書，是以縱然持該結婚證明書申請海基會驗
    證，亦無成立行使偽造私文書罪可言先予敘明。次之，在台親屬或旅行社，代申
    請大陸地區人民來台時，須先將相關表件（如旅行證申請書、保證書）填妥後，
    送交境管局櫃臺人員依據所填資料及調閱前申請案資料做書面審核，如發現申請
    案中親屬關係存疑時，即以書面通知要求被探人或代申請人詳予說明，遇有可疑
    案件，即函請各縣市警察局查處，是境管局對於大陸地區人民申請來台作業程序
    ，顯非一經申請人提出申請文件，即予准許，而係實質探究申請案中親屬關係真
    實與否之權責，則依上開判例要旨，則被告乙○○對境管局行使戶籍謄本，境管
    局既仍應實質審查，並非逕予核發旅行證，因此顯與使公務員登載不實罪構成要
    件有間，是以被告乙○○向境管局行使戶籍謄本之行為不能認成立使公務員登載
    不實罪，復以因境管局因審查上人力或物力所限無法立即發現虛偽親屬關係而所
    核發之旅行證，即非屬其使公務員不實登載之公文書，持以於入境時行使之當然
    亦不成立刑法第二百十六條之行使第二百十四條文書罪。而附表一所示大陸地區
    人民即被告乙○○進入台灣地區，既經主管機關許可，依上開判決要旨，亦難謂
    此為以非法進入台灣地區。基於上述，本部分應為無罪之諭知，惟公訴意旨認此
    部分犯行與前揭有罪部分有牽連犯之裁判上一罪關係，爰不另為無罪諭知，附此
    敘明。
四、公訴人就本案原聲請以簡易判決處刑，然因本院所處之刑不得以簡易判決為之，
    改依通常程序審理。
據上論結，應依刑事訴訟法第四百五十二條、第二百九十九條第一項前段，刑法第二
十八、第五十六條、第二百十六條、第二百十四條，罰金罰鍰提高標準條例第一條前
段，判決如主文。
本案經檢察官李辛茹到庭執行職務。
中      華      民      國      九十二      年      七      月    八    日
                                      臺灣基隆地方法院刑事第二庭
                                            法  官    王  翠  芬
右正本證明與原本無異。
對於本件判決如有不服，應於收受送達後十日內，向本院提出上訴書狀，上訴於臺灣
高等法院，並按他造當事人之人數附具繕本。
                                            書記官    陳  碧  玉
中      華      民      國      九十二      年      七      月    九    日
附錄論罪法條
刑法第二百十六條：
行使第二百十條至第二百十五條之文書者，依偽造、變造文書或登載不實事項或使登
載不實事項之規定處斷。
刑法第二百十四條：
明知為不實之事項，而使公務員登載於職務上所掌之公文書，足以生損害於公眾或他
人者，處三年以下有期徒刑、拘役或五百元以下罰金。
附表一
附表一：假結婚相關時地一覽表
編號  台灣人  大陸人  結婚地  結婚   戶籍登記  辦理入境
      頭      士      點      時間   戶政事務  時間
                                     所及辦理
                                     登記申請
                                     時間
一   石三郎   林愛升  福建福  八九   基隆仁愛  八九、五
                      州市    、三   八九、五  、二六
                              、二   、三
                              十
二   游德龍   葉美香  福建福  八九   基隆信義  八九、五
                      州市    、五   八九、五  、二六
                              、九   二二      九十、一
                                               、二
                                               九十一、
                                               一、七
三   許月梅   林雲明  福建福  八九   基隆仁愛  八九、五
                      州市    、三   八九、四  、四
                              、二   、二七
                              二
四   吳仁鎮   李月英  福建霞  八八   基隆安樂  八九、一
                      浦縣    、十   八九、一  、三一
                              二、   、二五
                              二三
                                               九十、八
                                                、二三
五   林永恒   鄭津    福建福  八九   基隆信義  八九、二
                      州市    一、   八九、二  、二五
                              三一   、二四
六   蔡文生   游欽平  福建福  八九   基隆暖暖  八九、十
                      州市    、七   八九、九  一、三
                              、二   、三十
                              八
七   陳萬成   劉依銀  福建福  八九   基隆安樂  八九、九
                        州市  、八   八九、九  、十九
                              、九   、十八


司法院資訊處製作；財團法人民間司法改革基金會備份。
